【裁判字號】    97,消債抗,12
【裁判日期】    971231
【裁判案由】    更生事件
【裁判全文】
臺灣雲林地方法院民事裁定            97年度消債抗字第12號
抗  告  人  甲○○
上列抗告人因請求更生事件，對於中華民國97年7 月31日本院所
為之裁定（97年度消債更字第50號）提起抗告，本院裁定如下：
    主  文
原裁定廢棄，發回原審法院。
    理  由
一、本件抗告意旨略以：抗告人於民國95年5 月26日與全體債權
    銀行達成協商，協商約定由其分120 期，每期繳納新臺幣（
    下同）28,192元至償還全部債務。惟因當時尚未與前夫離婚
    ，抗告人及子女生活費用則由前夫負擔，抗告人不愁食衣住
    行，且抗告人雖無業，但以打零工亦可賺取微薄收入，又前
    夫經濟狀況亦可幫忙支付，因此答應協商條件，詎協商成立
    後，抗告人之前夫得知抗告人竟然積欠如此大的債務，因而
    相當不諒解，竟於95年6 月6 日與抗告人離婚，置抗告人母
    女於不顧，致使抗告人不得不面對生活壓力及債務問題，惟
    前夫尚有一絲同情心，將原登記於其名下之房屋登記為抗告
    人所有，且貸款約300 萬元由其續繳，另二女一子由其監護
    ，抗告人則監護扶養一女，同時得住於該房屋之內。抗告人
    雖與前夫離婚，但因與債權人才剛達成協議，為免好不容易
    達成之協商破裂致不動產被拍賣，因此抗告人四處打零工，
    張羅以期每期均能繳納協商款，惟自協商以來，每日又苦又
    累，總算熬過1 年11個月，惟尚有11年清償期，抗告人打零
    工如何期待每月均能籌措28,192元？抗告人已盡全力，已無
    能力再履行，當初協商之始係抗告人與前夫尚未離婚，而有
    經濟支柱，可達成協商條件，協商後數日雙方即離婚，此乃
    不可歸責於抗告人之事由，原審未審酌抗告人之婚姻及實際
    經濟狀況，而以離婚致無法履行係非可歸責之事由作為裁定
    依據顯非適當，爰依法提起抗告，請求廢棄原裁定，發回更
    審等語。
二、按「債務人對於金融機構因消費借貸、自用住宅借款、信用
    卡或現金卡契約而負債務，在聲請更生或清算前，應提出債
    權人清冊，以書面向最大債權金融機構請求協商債務清償方
    案，並表明共同協商之意旨。」、「債務人為前項請求時，
    視為同意或授權受請求之金融機構，得向稅捐或其他機關、
    團體查詢其財產、收入、業務及信用狀況。」、「第一項受
    請求之金融機構，應即通知其他債權人與債務人為債務清償
    之協商，並將前項查詢結果供其他債權人閱覽或抄錄。」、
    「協商成立者，應以書面作成債務清償方案，由當事人簽名
    、蓋章或按指印；協商不成立時，應付與債務人證明書。」
    、「債務人與金融機構協商成立者，不得聲請更生或清算。
    但因不可歸責於己之事由，致履行顯有重大困難者，不在此
    限。」、「本條例施行前，債務人依金融主管機關協調成立
    之中華民國銀行公會會員，辦理消費金融案件無擔保債務協
    商機制與金融機構成立之協商，準用前項之規定。」，消費
    者債務清理條例第151 條第1 項至第6 項分別定有明文；是
    以，債務人如有對金融機構負有前開消費借貸等債務，於聲
    請更生或清算前，應先以書面向最大債權金融機構請求協商
    債務清償方案並表明共同協商之意旨，倘經與債權人金融機
    構協商成立者，除有因不可歸責於己之事由，致履行顯有重
    大困難之情形外，即不得再另行聲請更生或清算，至於本條
    例施行前，已經依金融主管機關協調成立之中華民國銀行公
    會會員辦理消費金融案件無擔保債務協商機制與金融機構成
    立之協商，亦準用本條例所規定之協商成立之規定，故倘若
    債務人前已經依照金融主管機關協調成立之中華民國銀行公
    會會員辦理消費金融案件無擔保債務協商機制與金融機構成
    立債務清償協商，則應於證明其確有不可歸責於己之事由致
    履行顯有重大困難之情形下，方得再依本條例聲請更生或清
    算，否則其依消費者債務清理條例聲請更生或清算，即非合
    法。
三、經查，本件抗告人前曾於95年5 月26日依照「中華民國銀行
    公會會員辦理消費金融案件無擔保債務協商機制」與最大債
    權銀行中國信託商業銀行（誤載為華南銀行）  成立協商，
    約定自95年6 月起，分120 期，年利率0.00% ，應於每月10
    日攤還28,192元，此有協議書附於原審卷內可參（見原審卷
    第39頁），則抗告人必須有於成立前揭協商後新發生之事實
    使其有重大困難而不能繼續履行原協商條件，方得依消費者
    債務清理條例之規定聲請更生。又查，抗告人於成立協商後
    之95年6 月6 日與其夫離婚，二女一子由其前夫監護，一女
    由抗告人監護之事實，業據其提出戶籍謄本（附原審卷第
    16-18 頁）可參，自堪信為真實。又抗告人於協商後雖已繳
    納1 年11個月之協商款，自97年5 月起即無力再履行，其無
    力履行之原因，是否因負擔其女生活費用支出及收入頓時減
    少而導致，自有調查之必要，若屬真實，且此一事實又係於
    前揭協商成立後始發生之新事實，則抗告人主張於協商成立
    後，有發生不可歸責於己而不能履行或履行顯有困難之事由
    存在一節，即非全無可採，應可認為已符合前揭消費者債務
    清理條例第151 條第5 項但書規定，則依同條第6 項準用同
    條第5 項規定，抗告人當可依消費者債務清理條例規定聲請
    更生或清算，原法院以本件抗告人聲請更生，未符消費者債
    務清理條例第151 條第5 項規定，而駁回抗告人之聲請，尚
    有未洽；抗告意旨指摘原裁定不當，求予廢棄，應認為有理
    由，爰將原裁定廢棄，發回原法院更為適當之處理。
四、結論：本件抗告為有理由，爰依消費者債務清理條例第11
    條第2 項、第15條，民事訴訟法第492 條，裁定如主文。
中    華    民    國    97    年    12    月    31    日
              民事第一庭    審判長法官  紀文勝
                                  法官  邱瑞裕
                                  法官  黃瑞井
上為正本係照原本作成
本裁定不得抗告。
中    華    民    國    97    年    12    月    31    日
                            書  記  官  徐基典


司法院資訊處製作；財團法人民間司法改革基金會備份。
